台灣高等法院民事判決　九十年度上易字第七九三號
　　　上　訴　人　甲○○
　　　被上訴人　　乙○○
　　　訴訟代理人　呂江松
右當事人間，因塗銷所有權移轉登記事件，上訴人對於中華民國九十年十一月八日臺
灣桃園地方法院九十年度訴字第九六二號第一審判決，提起上訴，本院判決如左：
    主      文
上訴駁回。
第二審訴訟費用由上訴人負擔。
    事      實
甲、上訴人方面：
壹、聲明：
一、原判決廢棄。
二、被上訴人於民國四十八年十二月三十一日就桃園縣中壢市○○段中壢老小段三之
    四地號之所有權移轉登記，應予塗銷。
三、第一、二審訴訟費用由被上訴人負擔。
貳、陳述：
    除與原判決記載相同者，予以引用外，另行補充陳述略以：
一、上訴人應有部分為一萬零八百分之一○○之所有桃園縣中壢市○○段中壢老小段
    三之四地號土地所有權，係民國三十六年十一月二十一日上訴人委託家父承購，
    並登記為上訴人所有，而非家父之遺產，首須敘明。
二、上訴人所有前揭土地，於民國四十八年十二月三十一日為訴外人丙○○，以買賣
    為原因移轉登記予被上訴人。依舉證責任分配原則，應由被上訴人就買賣之事實
    ，負舉證責任；被上訴人抗辯上開上訴人名義之土地為合法繼承，亦應就合法繼
    承提出有關文件資料為憑，惟被上訴人均無法舉證以實其說。
三、綜合上述，被上訴人所有桃園縣中壢市○○段中壢老小段三之四地號之土地，顯
    係訴外人丙○○於民國四十八年十二月三十一日偽造文書，以買賣原因，由上訴
    人名下移轉登記予被上訴人，應予塗銷，以保權益。
乙、被上訴人方面：
壹、聲明：
一、上訴駁回。
二、第二審訴訟費用由上訴人負擔。
貳、陳述：
    除與原判決記載相同者，予以引用外，另行補充陳述略以：
一、上訴人主張民國四十八年十二月三十一日移轉登記予被上訴人之前揭土地，係上
    訴人於民國三十六年間承購；惟查上訴人係民國十六年一月二十日出生，民國三
    十六年時上訴人年僅二十歲尚在大學就讀，豈有能力購買土地，且歷經三、四十
    年未曾異議，迄至八十五年間清查其父遺產，始知上情，顯見前開土地係其父以
    上訴人名義承購，四十八年分家產時始移轉登記予被上訴人。
二、又查被上訴人係四十三年十月二日生，於四十八年十二月三十一日為前揭土地移
    轉登記時，年僅五歲，尚不知世事；且移轉登記時之所有權人，除上訴人外尚有
    訴外人丙○○，分別移轉登記予被上訴人、及訴外人廖運成，由此益徵前開系爭
    土地為家父之遺產。
    理      由
一、上訴人起訴主張：被上訴人所有前揭系爭土地，其中應有部分一萬零八百分之一
    百，為上訴人於民國三十六年間委託家父承購，竟為訴外人丙○○偽造文書於民
    國四十八年十二月三十一日以買賣為原因，移轉登記予被上訴人，為此，基於所
    有權人之回復原狀請求權，求為命被上訴人應塗銷四十八年十二月三十一日所為
    系爭土地之所有權移轉登記之判決。
二、被上訴人則以：上訴人於民國三十六年間登記其所有之系爭土地，係家父以其名
    義承購，四十八年分家產時始由訴外人丙○○秉承家父之意，而與丙○○所共有
    之前揭系爭土地，分別移轉登記予被上訴人及訴外人廖運成二人，並無偽造文書
    情事，上訴人之請求顯無依據等語，資為抗辯。
三、上訴人主張被上訴人所有前揭系爭土地，其中應有部分一萬零八百分之一百，於
    民國三十六年間登記為上訴人所有，民國四十八年十二月三十一日以買賣為原因
    ，由訴外人丙○○、及上訴人分別移轉登記予被上訴人一萬零八百分之一百三十
    五、訴外人廖運成一萬零八百分之六十五等事實，為被上訴人所不爭執，且有上
    訴人提出手抄土地登記謄本  (原審卷第七六頁)為憑，並經證人丙○○於本院準
    備程序期日到場證述屬實，上訴人主張之上開事實，應堪信為真實。
四、上訴人主張被上訴人應將前揭系爭土地於四十八年十二月三十一日以買賣原因，
    為所有權之移轉登記，應予塗銷，無非以前揭系爭土地於三十六年間係登記為上
    訴人所有，為訴外人丙○○以偽造文書移轉登記予被上訴人等為其論據；經查：
(一)上訴人係民國十六年一月二十日出生，以當時國民入學年齡為六歲計算，上訴人
    為國立臺灣大學畢業，以其正常之教育進程為準，小學六年、初中三年、高中三
    年、大學四年，迄民國三十六年間上訴人年僅二十歲，尚在大學二、三年級就讀
　　之事實，有其戶籍謄本附卷 (本院卷第二三頁) 為憑。上訴人主張其早已成年在
　　外「打拚」有能力賺錢幫忙家計，又能置產，竟不知其土地被移轉登記，迄至為
　　本件請求時，已歷經四十二年，背離常情莫此為甚；其主張與事實顯不相符，為
　　不足採。
(二)被上訴人以前揭系爭土地為先祖之遺產，其父在世時決定分配予被上訴人等語為
    抗辯，並提出分鬮契約書為憑，查被上訴人係民國四十三年十月二日出生，迄至
    民國四十八年十二月三十一日系爭土地移轉登記予被上訴人時，年僅五歲之幼童
    ，尚屬懵懂之年，世事所知有限等事實，為兩造所不爭執；參照上訴人於原審言
    詞辯論期日對於審判長問：「系爭土地是你自己購買的嗎？」，陳述稱：「不是
　　，是祖先留下的。」，有原審之言詞辯論筆錄 (原審卷第六八頁) 足稽。證人丙
　　○○於本院準備程序期日到場亦證述係依分鬮契約書第三條之約定，將系爭土地
　　之所有權移轉登記予被上訴人、及訴外人廖運成，有本院九十一年四月十七日準
　　備程序筆錄足憑。被上訴人抗辯民國三十六年間登記上訴人名義之前揭土地，為
　　先祖之遺產，非無可採。
(三)按：當事人主張有利於己之事實者，就其事實有舉證之責任。民事訴訟法第二百
    七十七條前段定有明文。查本件上訴人主張被上訴人所有前揭系爭土地，係訴外
    人丙○○於民國四十八年十二月三十一日偽造文書，以買賣原因自上訴人名下移
    轉登記予被上訴人之事實，係主張有於己之事實，依上開法條規定，自應對於其
    主張有利於己之事實，負舉證責任，惟上訴人自原審迄本院言詞辯論時，仍未對
    於丙○○偽造文書之事實，舉證以實其說；上訴人主張丙○○偽造文書之事實，
    亦不足取。
五、綜合上述，被上訴人所有前揭系爭土地，原為其等先祖之遺產，經其父以被上訴
    人之法定代理人，與上訴人、廖運成、丙○○協議分配予被上訴人、廖運成，而
    於民國四十八年十二月三十一日以買賣原因，移轉登記予被上訴人、及廖運成等
    事實，至為明確。
六、從而，上訴人依民法第七百六十七條之規定，本於所有權回復原狀請求權，求為
    命被上訴人為前揭系爭土地於四十八年十二月三十一日以買賣原因，為所有權之
    移轉登記，予以塗銷之判決，於法無據，不應准許；原法院為其敗訴判決，經核
    無違誤，上訴意旨仍持陳詞指摘原法院之判決不當，求予廢棄，非有理由，應予
    駁回。
據上論結，本件上訴為無理由，爰判決如主文。
中　　　華　　　民　　　國　　九十一　　年　　　六　　　月　　 十一 　　日
　　　　　　　　　　　　民事第六庭審判長法　官　林　丁　寶
　　　　　　　　　　　　　　　　　　　　法　官　高　鳳　仙
　　　　　　　　　　　　　　　　　　　　法　官　陳　博　享
右正本係照原本作成。
不得上訴。
中　　　華　　　民　　　國　　九十一　　年　　　六　　　月　　 十二 　　日
　　　　　　　　　　　　　　　　　　　　書記官　鄭　靜　如
